---
title: "Determinantes sociales de la Salud Mental"
subtitle: "Exploración longitudinal a los puntajes PHQ-9"
author: "C. Delgado G."
date: "24 Junio 2022"
output:
  xaringan::moon_reader:
    css: [xaringan-themer.css] 
---

```{r xaringan-themer, include=FALSE, warning=FALSE}
library(xaringanthemer)
library(tidyverse)
library(kableExtra)
library(plotly)
library(gee)
library(geepack)

options(knitr.table.format = "html") 
knitr::opts_chunk$set(echo = FALSE,
                      warning = FALSE,
                      message = FALSE)

style_mono_accent(
  base_color = '#21918c',
  header_font_google = google_font("Josefin Sans"),
  text_font_google   = google_font("Montserrat", "300", "300i"),
  code_font_google   = google_font("Fira Mono"),
  extra_css = list(
  ".small" = list("font-size" = "75%")),
  colors = c(
  azul = '#3b528b',
  morado = '#440154',
  amarillo = '#fde725',
  verde = '#21918c',
  white = "#FFFFFF"
))

muestra_1 <- readRDS("DATOS/muestra_1.RDS")
```

<h1>.azul[Introducción]</h1>

Proyecto de investigación de magíster en estadística UC

Determinantes Sociales en la Salud Mental

Modelos marginales vía Generalized Estimating Equations(GEE) para datos longitudinales. 



.footnote[ **.azul[Palabras Clave]** Sintomatología Depresiva, GEE, Determinantes Sociales de la Salud Mental, Datos Longitudinales.]
---
<h1>.verde[Depresión en Chile]</h1>

La Asociación de Psiquatría de Estados Unidos (APA, 2020) define la depresión como una enfermedad que afecta a manera de sentir, pensar y actuar de las personas. 

La OMS (2017) caracteriza los trastornos depresivos por sentimientos de tristeza, culpa y cansancio, pérdida de interés o placer, perturbaciones del sueño y/o apetito, poca autoestima y poca concentración.

En **.verde[Chile]** Markkula et. al (2017) estimaban que la prevalencia en el país de un episodio depresivo mayor durante los últimos 12 meses llegaba al 20.5% en 2003 y 18.4% en 2010.

---
<h1>.verde[Depresión v/s Sintomatología Depresiva]</h1>

Actualmente el diagnóstico de depresión usa de referencia el manual DSM-IV, donde se caracteriza un episodio depresivo mayor (**EDM**) como una mezcla de 9 síntomas que varía en torno a su severidad y recurrencia. 

Hablar de **sintomatología depresiva** en un estudio aplicado a una muestra representativa de la población, sirve como un indicador del **estrés psicosocial** por el cúal atraviesa una comunidad (Jiménez et. al, 2020), y al mismo tiempo, permite identificar desigualdades sociales en la forma de experimentar dicho malestar.

---
<h1>.verde[Motivación de la investigación]</h1>

¿De qué manera los distintos contextos en los que se desenvuelven las personas afecta el punto de partida y las trayectorias en el tiempo de su sintomatología depresiva?

¿En qué momento es más visible el impacto de las desigualdades sociales en salud mental?

Necesitamos una herramienta para medir la sintomatología depresiva: Patient Health Questionnaire0 (**PHQ-9**). Es un instrumento pensado con el doble propósito de poder detectar un episodio depresivo mayor, y al mismo tiempo, servir como indicador de la severidad de la sintomatología depresiva de las personas (Kroenke et. al, 2001). 

---
<h1>.morado[Patient Health Questionnaire 9]</h1>
.pull-left[
Durante las **.morado[últimas dos semanas]:** 

.center[*¿Qué tan seguido ha tenido molestias debido a los siguientes problemas?*]

(**.morado[Nunca]**, **.morado[Algunos]**, **.morado[Varios]**, **.morado[Todos]**)

]
.pull-right[

```{r}
tibble('Sintoma'=  c('Poco interés', 'Decaído(a)',
                     'Dificultad de sueño','Con poca energía',
                     'Problemas de apetito','Se ha sentido mal consigo mismo',
                     'Dificultad concentración',
                     'Muy lento o demasiado agitado',
                     'Ideación suicida'),
        'Código'=c('s01','s02','s03',
                    's04','s05','s06',
                    's07','s08','s09'))%>%knitr::kable(align = 'lc',
                                                       format = 'html',
                                                       full_width=FALSE,
                                                       font_size=9)
```

]

---
<h1>.azul[Puntajes escala PHQ-9]</h1>
<iframe src='GRAFICOS/puntajes_gl_ola.html' width="100%" height="400" id="igraph" scrolling="no" seamless="seamless" frameBorder="0"> </iframe>

Frecuencia relativa de los puntajes globales de la escala PHQ-9 en el estudio ELSOC, para los participantes que responden **.azul[las cuatro primeras olas]**.
---

<h1>.azul[Sospecha EDM en ELSOC]</h1>
<iframe src='GRAFICOS/puntajes_s10_ola.html' width="100%" height="400" id="igraph" scrolling="no" seamless="seamless" frameBorder="0"> </iframe>

Puntajes de la escala PHQ-9 mayores o iguales a 10 son indicadores de una **.azul[sospecha de una episodio depresivo mayor]**.

---
<h1>.verde[Determinantes sociales de la Salud]</h1>

La OMS (2010) reconoce que la salud mental es moldeada por el ambiente social, económico y físico donde se desenvuelven las personas y al mismo tiempo existen sub-poblaciones en mayor riesgo de padecer un trastorno clínico.

DSM:
 ¿*Cómo es que la estructura de las sociades a través de interacciones sociales, normas e instituciones afectan la salud de una población*?

Hablamos de **Gradiente Social** en salud para indicar que 
las personas más desventajadas están en mayor riesgo de padecer un desórden mental y poseen más obstáculos para acceder a un tratamiento.  

---
<h1>.verde[Evidencia empírica DSSM]</h1>

Silva et.al (2016): Investigan los factores a nivel **individual** y **comunitario** que impactan en los trastornos comunes como ansiedad, depresión o consumo de sustancias.
Su **meta-análisis** reporta que *ingresos bajos*, *desempleo*, *estrés financiero*, *discriminación percibida*,*condiciones socioeconómicas del barrio*, *problemas entre vecinos*, y *composición étnica del barrio*, son factores que sistemáticamente son significativos en los estudios.


Alegría et.al (2019): En su revisión de literatura de los DSSM muestran que el *desempleo*, *malas condiciones laborales*, *migración*, *exposición permanente a malas condicionales habitacionales (calefacción, hacinamiento)*, *mala alimentación*, *relaciones familiares negativas*, *historial de abuso*, *falta de apoyo social*, *falta de pertinencia comunitaria*, son factores que reaparecen en las investigaciones empíricas.

---
<h1>.verde[Agrupando los DSSM]</h1>

(WHO, 2010):

* **Determinates estructurales**: Contexto socioeconómico y político de un país  (Políticas macroeconómicas, Mercado laboral, valores culturales)
* **Determinantes intermediarios**:
  * Circunstancias materiales: Vivienda, trabajo, alimentación.
  * Comportamientos y factores biológicos: Nutrición, Actividad Física, consumo de sustancias, factores genéticos
  * Factores sicosociales: Estresores, apoyo social. 
---
<h1>.verde[Determinantes sociales de la Salud IV]</h1>

* **Factores estructurales**: Ingreso, educación, condiciones de vivienda y trabajo, género, etnicidad. 
* **Condiciones materiales**: Acceso a servicios, alimentos nutritivos, lugares seguros para ejercitar, confianza y seguridad del barrio, crimen y violencia, ambiente natural de la vivienda.
* **Comunitarias**: Apoyo social, redes y capital social
* **Comportamiento**:  Actividad física, alimentacion saludable, estatus social-autopercibido, sensacion de control
* **Biológicos y genéticos**: Comorbilidades de salud física (Obesidad, diabetes, enfermedades cardiovasculares, etc.)

---
<h1>.azul[Pregunta de investigación y covariables]</h1>


* **.azul[Estructurales]**: Género y Nivel Educacional.
* **.azul[Comportamiento]**: Frecuencia de actividad física.
* **.azul[Comunitario]**: Apoyo social percibido.
* **.azul[Biológicos]**: Índice de Masa Corporal.

---

<h1>.azul[Sospecha EDM según género]</h1>
<iframe src='GRAFICOS/s10_sexo_ola.html' width="100%" height="400" id="igraph" scrolling="no" seamless="seamless" frameBorder="0"> </iframe>
---

<h1>.azul[Sospecha EDM según nivel educacional]</h1>
<iframe src='GRAFICOS/s10_edu_ola.html' width="100%" height="400" id="igraph" scrolling="no" seamless="seamless" frameBorder="0"> </iframe>

---

<h1>.azul[Sospecha EDM según Índice de Masa Corporal]</h1>
<iframe src='GRAFICOS/s10_imc_ola.html' width="100%" height="400" id="igraph" scrolling="no" seamless="seamless" frameBorder="0"> </iframe>

---
<h1>.azul[Sospecha EDM según frecuencia de actividad física]</h1>
<iframe src='GRAFICOS/s10_af_ola.html' width="100%" height="400" id="igraph" scrolling="no" seamless="seamless" frameBorder="0"> </iframe>
---
<h1>.azul[Sospecha EDM según apoyo social percibido]</h1>
<iframe src='GRAFICOS/s10_apoyo_ola.html' width="100%" height="400" id="igraph" scrolling="no" seamless="seamless" frameBorder="0"> </iframe>

---
<h1>.morado[Modelos marginales vía GEE]</h1>

Un modelo marginal especifica directamente (1) la media marginal de $y_{ij}$

$$\text{logit}(Ey_{ij})=\text{logit}(P(y_{ij}=1))=\beta_0+\beta_1x_{ij}$$
Y (2) una estructura de asociación entre observaciones de un cluster. 

Las generalized estimating equations (**.morado[GEE]**) hacen estimadores consistentes frente a errores de especificación de (2).

Ocupamos una matriz de covarianza de trabajo que especifica la estructura de asociación para las mediciones de una misma persona. 

Las elecciones más usuales es asumir alguna de las siguientes estructuras: independencia, equicorrelación, **.morado[autorregresiva]**, o no-estructurada.
---
<h1>.morado[Correlación entre olas]</h1>

<iframe src="GRAFICOS/cor_olas.html" width="100%" height="400" id="igraph" scrolling="no" seamless="seamless" frameBorder="0"> </iframe>

Se muestra la correlación **.morado[tetracórica]** de los puntajes PHQ-9 sobre 10 en distintos años.
---
<h1>.morado[Tiempo como predictor]</h1>
```{r}
gee_t_fac <- readRDS("MODELOS/gee_t_fac.RDS")
gee_t_num <- readRDS("MODELOS/gee_t_num.RDS")

```

```{r,results='asis'}
list(gee_t_fac,gee_t_num)%>%texreg::knitreg(single.row=TRUE,
                                            custom.model.names=c('Factor','Numérico'),
                                            custom.coef.names=c('Inicio','2017','2018','2019','Tiempo'))
```

---
<h1>.morado[Modelo aditivo]</h1>

<iframe src= "GRAFICOS/gf_betas_aditivo.html",  width="100%" height="400" id="igraph" scrolling="no" seamless="seamless" frameBorder="0"> </iframe>
---
<h1>.morado[Interacciones con el tiempo]</h1>
<iframe src= "GRAFICOS/gf_inter.html",  width="100%" height="400" id="igraph" scrolling="no" seamless="seamless" frameBorder="0"> </iframe>
---
<h1>.verde[Comentarios y conclusiones]</h1>

1) Es posible pensar la influencia del tiempo en la salud mental de distintas maneras: 
* ¿Cómo ciertas subpoblaciones cambian sistemáticamente a lo largo del tiempo?
* ¿Cómo ciertas subpoblaciones reaccionan de distinta manera a episodios previos de sospecha de EDM

2) El gradiente social está presente en el punto inicial, quizás tienda a desaparecer con el tiempo, y puede que ocurra una *regresión a la media*.