---
title: "Determinantes sociales de la Salud Mental"
subtitle: "Exploración longitudinal a los puntajes PHQ-9"
author: "C. Delgado G."
date: "24 Junio 2022"
output:
  xaringan::moon_reader:
    css: [xaringan-themer.css, 'estilo.css'] 
---

```{r xaringan-themer, include=FALSE, warning=FALSE}
library(xaringanthemer)
library(tidyverse)
library(kableExtra)
library(plotly)
library(gee)

options(knitr.table.format = "html") 
knitr::opts_chunk$set(echo = FALSE,
                      warning = FALSE,
                      message = FALSE)

style_mono_accent(
  base_color = '#21918c',
  header_font_google = google_font("Josefin Sans"),
  text_font_google   = google_font("Montserrat", "300", "300i"),
  code_font_google   = google_font("Fira Mono"),
  extra_css = list(
  ".small" = list("font-size" = "75%")),
  colors = c(
  azul = '#3b528b',
  morado = '#440154',
  amarillo = '#fde725',
  verde = '#21918c',
  white = "#FFFFFF"
))

muestra_1 <- readRDS("DATOS/muestra_1.RDS")
```

<h1>.azul[Introducción]</h1>

Sintomatología depresiva
Modelos marginales vía GEE
Gradiente social en salud mental ocurre longitudinalmente
---
<h1>.verde[Depresión en Chile]</h1>

---
<h1>.morado[Sobre la escala PHQ-9]</h1>
.pull-left[
Durante las **.morado[últimas dos semanas]:** 

.center[*¿Qué tan seguido ha tenido molestias debido a los siguientes problemas?*]

(**.morado[Nunca]**, **.morado[Algunos]**, **.morado[Varios]**, **.morado[Todos]**)

]
.pull-right[

```{r}
tibble('Sintoma'=  c('Poco interés', 'Decaído(a)',
                     'Dificultad de sueño','Con poca energía',
                     'Problemas de apetito','Se ha sentido mal consigo mismo',
                     'Dificultad concentración',
                     'Muy lento o demasiado agitado',
                     'Ideación suicida'),
        'Código'=c('s01','s02','s03',
                    's04','s05','s06',
                    's07','s08','s09'))%>%knitr::kable(align = 'lc',
                                                       format = 'html',
                                                       full_width=FALSE,
                                                       font_size=9)
```

]

---
<h1>.azul[Puntajes escala PHQ-9]</h1>
<iframe src='GRAFICOS/puntajes_gl_ola.html' width="100%" height="400" id="igraph" scrolling="no" seamless="seamless" frameBorder="0"> </iframe>
---

<h1>.azul[Proporción puntajes PHQ-9 sobre 10]</h1>
<iframe src='GRAFICOS/puntajes_s10_ola.html' width="100%" height="400" id="igraph" scrolling="no" seamless="seamless" frameBorder="0"> </iframe>


---
<h1>.verde[Determinantes sociales de la Salud I]</h1>

 ¿*Cómo es que la estructura de las sociades a través de interacciones sociales, normas e instituciones afectan la salud de una población*?

Los determinates sociales de la salud son la fuerza que opera detrás de las **desigualdades en salud**. 

**Gradiente social**:Indiviuos con menor estatus social están en mayor riesgo y ,menor esperanza de vida que aquellos con mejor estatus. Mayor impacto de padecer un desorden mental y mayor dificultad para acceder a un tratamiento

---
<h1>.verde[Determinantes sociales de la Salud II]</h1>

Silva et.al (2016): Impacto de factores sociodemográficos y económicos individuales o de área en trastornos comunes como ansiedad, depresión o consumo de sustancias: Bajo ingreso, Bajo estatus socioeconómico, desempleo. estrés financiero, discriminación percibida. A nivel **comunitario** , condiciones socioeconómicas del barrio, capital social, distribución georáfica, problemas del vecindario, y composición étnica

Alegría et.al (2019): Desempleo, empleo precario, condiciones laborales, migración, esposiciones persistentes a malas condicionaes habitacionales (calefacción, hacinamiento, calidad de la dieta). Relaciones familiares positivas, estulos de cuidado, historial de abuso, apoyo social, pertenencia comunitaria

---
<h1>.verde[Determinantes sociales de la Salud III]</h1>

(WHO, 2010):

* **Determinates estructurales**: Contexto socioeconómico y político de un país  (Políticas macroeconómicas, Mercado laboral, valores culturales)
* **Determinantes intermediarios**:
  * Circunstancias materiales: Vivienda, trabajo, alimentación.
  * Comportamientos y factores biológicos: Nutrición, Actividad Física, consumo de sustancias, factores genéticos
  * Factores sicosociales: Estresores, apoyo social. 
---
<h1>.verde[Determinantes sociales de la Salud IV]</h1>

* **Factores estructurales**: Ingreso, educación, condiciones de vivienda y trabajo, género, etnicidad. 
* **Condiciones materiales**: Acceso a servicios, alimentos nutritivos, lugares seguros para ejercitar, confianza y seguridad del barrio, crimen y violencia, ambiente natural de la vivienda.
* **Comunitarias**: Apoyo social, redes y capital social
* **Comportamiento**:  Actividad física, alimentacion saludable, estatus social-autopercibido, sensacion de control
* **Biológicos y genéticos**: Comorbilidades de salud física (Obesidad, diabetes, enfermedades cardiovasculares, etc.)

---
<h1>.azul[Pregunta de investigación y covariables]</h1>


* **.azul[Estructurales]**: Género y Nivel Educacional.
* **.azul[Comportamiento]**: Frecuencia de actividad física.
* **.azul[Comunitario]**: Apoyo social percibido.
* **.azul[Biológicos]**: Índice de Masa Corporal.

---

<h1>.azul[Sospecha EDM según género]</h1>
<iframe src='GRAFICOS/s10_sexo_ola.html' width="100%" height="400" id="igraph" scrolling="no" seamless="seamless" frameBorder="0"> </iframe>
---

<h1>.azul[Sospecha EDM según nivel educacional]</h1>
<iframe src='GRAFICOS/s10_edu_ola.html' width="100%" height="400" id="igraph" scrolling="no" seamless="seamless" frameBorder="0"> </iframe>

---

<h1>.azul[Sospecha EDM según Índice de Masa Corporal]</h1>
<iframe src='GRAFICOS/s10_imc_ola.html' width="100%" height="400" id="igraph" scrolling="no" seamless="seamless" frameBorder="0"> </iframe>

---
<h1>.azul[Sospecha EDM según frecuencia de actividad física]</h1>
<iframe src='GRAFICOS/s10_af_ola.html' width="100%" height="400" id="igraph" scrolling="no" seamless="seamless" frameBorder="0"> </iframe>
---
<h1>.azul[Sospecha EDM según apoyo social percibido]</h1>
<iframe src='GRAFICOS/s10_apoyo_ola.html' width="100%" height="400" id="igraph" scrolling="no" seamless="seamless" frameBorder="0"> </iframe>

---
<h1>.morado[¿Cómo modelar estos datos?]</h1>

Modelos marginales vía ecuaciones generalizadas de estimación (GEE)
---
<h1>.morado[Correlación entre olas]</h1>

<iframe src="GRAFICOS/cor_olas.html" width="100%" height="400" id="igraph" scrolling="no" seamless="seamless" frameBorder="0"> </iframe>

Se muestra la correlación **.morado[tetracórica]** de los puntajes PHQ-9 sobre 10 en distintos años.
---
<h1>.morado[Resultados preliminares]</h1>

Asociación entre las respuestas
Tiempo como factor
---
<h1>.morado[Modelo aditivo]</h1>

<iframe src= "GRAFICOS/gf_betas_aditivo.html",  width="100%" height="400" id="igraph" scrolling="no" seamless="seamless" frameBorder="0"> </iframe>
---
<h1>.verde[Comentarios y conclusiones]</h1>
